臺灣臺北地方法院民事判決　　　　　　　95年度勞訴字第59號
原　　　告　丁○○
訴訟代理人　林士祺律師
被　　　告　台北市立動物園
法定代理人　乙○○
訴訟代理人　詹順貴律師
複代理人　　劉姿吟律師
上列當事人間確認僱傭關係存在事件，本院於民國96年4 月25日
言詞辯論終結，判決如下：
    主  文
原告之訴及假執行之聲請均駁回。
訴訟費用由原告負擔。
    事實及理由
一、原告起訴主張：
  (一)原告自民國81年8 月1 日起即於被告處任職，任職期間因於
    動物園大門口遭超速車輛撞擊、於工作場所跌斷腿，而從中
    度小兒麻痺症變成重度肢障，原告心理因此害怕與外界接觸
    ，人際關係一落千丈，精神狀態也因此受影響：剛開始原告
    只是失眠，後覺得似有人在耳邊耳語，並於91年間至耕莘醫
    院精神科治療，但因害怕工作不保，只能定期至門診拿藥，
    惟情形仍未改善反而日益嚴重，後來原告甚至日夜都聽到男
    男女女的聲音，或說要殺害原告，或說要強暴原告，至94年
    1 月5 日原告已無法忍受，遂將自己關在家中，於同年月7
    日，原告因覺自己稍微清醒，冒險坐計程車至動物園請年假
    ，豈料原告單位主任鄭玉龍大聲斥責原告將原告趕出來，原
    告只能於翌日電知人事室甲○○小姐，要求伊代為請休年假
    ，然甲○○要求原告前去上班，否則曠職超過3 日即將原告
    解僱等語，復因當時原告之父病危住院，家人無暇顧及原告
    ，原告於內外交迫下陷入瘋狂，整日在家吵鬧敲打，直至原
    告之父於94年4 月15日去世，家人才開始注意到原告病況，
    並於94年4 月21日陪同原告前往台北市立萬芳醫院精神科治
    療憂鬱症，原告遂於94年5 月19日正式住院治療，於94年7
    月7 日出院，確定之前病況係精神分裂，嗣於94年8 月22日
    再次住院，直至94年9 月15日出院。
  (二)原告於94年9 月15日出院後方知遭被告以連續曠職3 日為由
    解僱，原告乃一再以當時係因精神分裂，無法辦理請假事宜
    ，家人又因父親病危緣故，無法為原告辦理請假為由，向被
    告陳情，希被告能予原告資遣或辦理退休，被告卻置之不理
    。惟查，原告自94年1 月5 日起精神已陷入分裂，無法處理
    事務，故無法向被告辦理請假手續，並非無故連續曠職，被
    告自不能以勞動基準法第12條第1 項第6 款理由終止兩造間
    勞動契約。而被告違法終止勞動契約，顯已拒絕原告勞務之
    提供而為遲延受領勞務，則原告依民法第487 條規定，仍得
    請求報酬。查原告每月領取固定薪資新台幣（下同）29,126
    元，乃依兩造間僱傭關係，先位聲明：1.確認兩造間僱傭關
    係存在，2.被告應自違法終止勞動契約之日即94年1 月11日
    起至被告同意原告繼續執行職務之日止，按月給付原告
    29,126 元 ，並自94年1 月11日起至清償日止，按年息5 ％
    計算之利息，3.陳明願供擔保請准宣告假執行。
  (三)退步言，若鈞院認為被告終止勞動契約為有理由，原告情形
    亦符合勞動基準法第11條第3 項「不可抗力暫停工作在1 個
    月以上」之規定，爰備位依勞動基準法第16條、第17條規定
    ，訴請被告發給預告期間工資、資遣費等，乃聲明：被告應
    給付原告407,764 元及自94年1 月11日起至清償日止，按年
    息5 ％計算之利息。並陳明願供擔保請准宣告假執行。
二、被告則抗辯：原告於被告機關任職時擔任總務室工友乙職，
    應適用被告制定之「台北市立動物園工友工作規則」（下稱
    工作規則），而依該工作規則第36條規定，工友因故需請假
    時，應事先填寫請假單，並檢附相關文件經核定後，方可離
    開工作崗位，如遇急病或重大變故，得於1 日內委託同事、
    家屬或親友以電話傳真、限時函件等報告直屬主管，代辦請
    假手續，如需補述理由或提供證明，當事人應於3 日內提送
    工作崗位按權責核定之等語，而依同規則第40條第3 款及第
    12條第1 項第5 款、第54條第7 款規定，未經辦理請假手續
    或假滿未經同意續假，而無故擅不出勤或請假有虛偽情事者
    ，以曠工論，而無正當理由曠職繼續達3 日者，被告得予以
    解僱等語。本件原告自94年1 月5 日起即無理由未至被告處
    上班，也未依規定辦理請假手續，至94年1 月7 日下午5 時
    許才來被告機關填寫1 月5 日至1 月7 日及1 月10日之假卡
    ，卻未經准假即自行離開，實已違反前揭工作規則規定。原
    告於94年1 月7 日當日來園請假，其主管僅要求伊事先請假
    ，並無責罵她，1 月8 日則是週六，並無原告所稱要求甲○○為之請假不理情事，因原告於94年1 月11日仍未到班，經
    被告人事室人員不斷打電話聯絡原告，原告均置之不理，甚
    至惡言相向，被告乃決定於94年1 月26日下午2 時許開會討
    論原告連續曠職乙事，並通知原告到會列席說明，但原告並
    未出席說明，經在場委員無異議通過解僱原告議案，被告始
    於94年2 月2 日將原告予以解僱，並於94年2 月3 日為原告
    辦理勞工保險退保申請，是被告終止行為實合法有據，原告
    請求確認僱傭關係存在，並無理由。況原告既自94年1 月5
    日起即無上班之事實，何能主張被告遲延受領勞務？而原告
    業經被告依勞動基準法第12條第1 項第6 款事由不經預告終
    止勞動契約，依同法第18條規定，自不得再向被告請求加發
    預告期間工資及資遣費，是原告主張並無可採。且被告機關
    全體人員自87年12月30日起始適用勞動基準法之規定，原告
    縱得請求資遣費、預告期間工資，年資也應自87年12月30日
    起算。並聲明：原告之訴及假執行之聲請均駁回。如受不利
    判決，願供擔保請准宣告免為假執行。
三、本件兩造爭執及不爭執事項：
  (一)兩造不爭執事實：
  1.原告原罹患小兒麻痺症而有肢障情形，自81年8 月1 日起即
    於被告處任職，嗣擔任總務室工友乙職，並適用被告制定之
    「台北市立動物園工友工作規則」。
  2.原告於94年1 月5 日、6 日未至被告園區上班，於同年月7
    日下午始至被告處填寫請假卡，記載94年1 月5 日至7 日及
    94年1 月10日為休假，但未經完成請假手續，其後即未再至
    被告處上班。
  3.原告之父於94年4 月15日去世，原告於94年4 月21日經家人
    陪同前往台北市立萬芳醫院精神科治療，並經診斷所罹患病
    症為精神分裂症，於94年5 月19日正式住院治療，於94年7
    月7 日出院，嗣再於94年8 月22日住院，直至94年9 月15日
    出院。
  4.原告離職前平均工資為29,126元，被告已於94年1 月26日召
    開考績會，以原告無正當理由連續曠工3 日以上為由，依被
    告制定工作規則第54條規定決議解僱原告，並於94年2 月3
    日為原告辦理勞工保險退保申請。
  (二)本件爭執要點：
  1.被告以原告無正當理由繼續曠工3 日為由解僱原告，是否合
    法有據？
  2.原告請求被告給付薪資、預告期間工資及資遣費，是否有理
    由？
四、按勞工無正當理由繼續曠工三日，或1 個月內曠工達6 日者
    ，雇主得不經預告終止契約，勞動基準法第12條第1 項第6
    款定有明文。依此條款規定，雇主得不經預告終止勞動契約
    者，必以勞工無正當理由曠工及繼續曠工三日為其法定要件
    ，倘祇具其一，不構成雇主得不經預告終止勞動契約之事由
    ，是勞工之曠工如非屬無正當理由者，雇主即不得據以終止
    勞動契約。惟按當事人主張有利於己之事實者，就其事實有
    舉證之責任，民事訴訟法第277 條前段定有明文。而各當事
    人就其所主張有利於己之事實，均應負舉證之責，故一方已
    有適當之證明者，相對人欲否認其主張，即不得不更舉反證
    。最高法院19年上字第2345號判例意旨可以參照。又事實有
    常態與變態之分，其主張常態事實者毋庸負舉證責任，反之
    ，主張變態事實者，則需就其所主張之事實負舉證責任。本
    件兩造不爭執原告於94年1 月5 日、6 日未至被告園區上班
    ，於同年月7 日下午始至被告處填寫請假卡，記載94年1 月
    5 日至7 日及94年1 月10日為休假，但未經完成請假手續，
    其後即未再至被告處上班等情，而被告係至94年1 月26日始
    決議解僱原告，則縱不將原告未完成請假手續之94年1 月5
    日至7 日及94年1 月10日計入，原告自94年1 月11日起至94
    年1 月26日止，未經請假亦未至被告處工作，客觀上已合於
    繼續曠工3 日之情節；而常情勞工受僱雇主，本應依約定於
    正常工作日至雇主指定處所為雇主服勞務，方得依約領取薪
    資，詎未經請假亦未到班，衡情多無正當理由，苟勞工主張
    自己非無正當理由而連續曠工，則為社會變態之事實，乃本
    件原告主張伊係有正當理由之曠工，被告依據勞動基準法第
    12條第1 項第6 款規定終止勞動契約與法定要件不符，自應
    由原告就前揭變態事實負舉證證明之責。經查：
  (一)原告雖主張伊本有精神疾病，自94年1 月5 日起精神已陷入
    分裂，無法處理事務，故無法向被告辦理請假手續云云，惟
    查，原告於任職被告期間，向來請假均正常，業據證人即被
    告人事室主任戊○○到院證述明確（見本院卷第217 頁背面
    ），而原告於94年1 月5 日及6 日未至被告處上班，於94年
    1 月7 日即至被告處補行請假，並一併請翌日即94年1 月10
    日之休假，為兩造所不爭執，尚難認為原告於斯時之精神狀
    態已對於外界事務缺乏知覺理會及判斷作用，致對於無法到
    班工作應請假乙節欠缺認識，無法辦理請假手續。且被告之
    人事室主任戊○○、助理員甲○○陸續於94年1 月11日起至
    94 年1月14日期間，或打電話給原告，或打電話給原告家屬
    ，囑渠等來園辦理請假手續，亦經證人戊○○、甲○○到院
    證述明確，其中甲○○並證稱，其於94年1 月11日與原告通
    電話時要求原告來園辦理請假手續，但原告語氣不佳反問「
    有規定休假要事先請嗎？」，於94年1 月14日原告再打電話
    來，稱因被告人事室將伊的假弄亂及要準備考試，致無法請
    假，經證人甲○○要求伊將假卡攜來被告處，原告稱好，但
    當天至下午5 時許，原告仍未出現（見本院卷第203 頁背面
    、204 頁）等情觀之，證人甲○○於94年1 月11日至同月14
    日間與原告間之溝通尚屬正常，依原告之反應亦可得知原告
    明確知悉未至被告處工作需經辦理請假手續此一社會常規，
    詎原告明知應請假而未請假，原告又未能提出其他證據證明
    伊有何無法上班之正當理由，則原告主張伊非屬無正當理由
    而連續曠工云云，即無可採。
  (二)原告雖聲請傳訊其兄長丙○○到庭證稱，原告在93年年底時
    精神狀態變的比較嚴重，會自言自語，也會有攻擊人的情形
    ，會幻想，有時無法區分真實、幻想等語（見本院卷第61頁
    及背面），然證人丙○○自承自72年起即未與原告居住一處
    ，有時1 、2 個月回去1 次，有時1 、2 個禮拜回去1 次，
    回去時原告有時會出來，有時關在房間裡，就算出來也不太
    和人溝通，只是出來吃東西，吃完就回房間，原告於94年1
    月間狀態不佳是原告母親告訴他的等語，則以證人丙○○未
    與原告同住，返回原告住處頻率不高，縱返回原告住處亦少
    與原告互動，其對原告精神狀態之認知均來自原告母親的告
    知等情觀之，證人丙○○之證詞尚不能據以作為認定原告精
    神狀態於94年1 月間已達無意思能力、無法自行處理事務程
    度之證明。況證人戊○○於94年1 月14日上午曾致電證人丙○○，請丙○○轉達原告來園辦理請假手續之意旨，業經證
    人戊○○證述在卷（見本院卷第217 頁背面），並有被告提
    出分機明細帳為證（見本院卷第91頁），原告則於證人戊○○致電丙○○後十數分鐘即去電被告處，稱因被告人事室將
    伊的假弄亂及要準備考試，致無法請假等語，亦經證人甲○○、戊○○證述明確，堪認原告係因接獲證人丙○○之通知
    始去電被告處，倘原告斯時精神狀態真如證人丙○○所稱已
    達無法區分真實、幻想之無法自行處理事務程度，證人丙○○何需再將被告通知意旨轉達原告？是證人丙○○上開證述
    尚無從據為有利於原告主張之認定。
  (三)另台北市立萬芳醫院即原告於94年間就診醫院，就原告病情
    雖來文稱：「病患於94年間（94/8/22 ～94/9/15） 因嚴重
    妄想、幻覺等精神疾病住院，當時仍可分辨日期、時間，但
    對於事物應如何辦理，與人溝通之因果邏輯可能有所障礙，
    至於一般事務識別及處理能力，如係指工作、財務、人際判
    斷，極可能是受損的」等語，有該院95年12月13日萬院醫病
    字第0950008051號函存卷可按（見本院卷第94頁），惟以該
    函文特別註明期間觀之，應認其函覆意見係針對原告於94年
    8 月22日至94年9 月15日住院期間之精神狀態所為陳述，而
    該段住院期間與原告於94年1 月間曠職之時相隔半年以上，
    尚無從據以回溯認定原告於95年1 月間精神狀態已有喪失對
    外界事務判斷能力之情形，況原告之父於94年4 月間病逝，
    而依原告於台北市立萬芳醫院就診自述伊自小頗得父親疼愛
    等情觀之（見本院卷第124 頁），原告因歷經喪父之痛而致
    病徵加重，非無可能，是原告據此主張伊於94年1 月間已不
    具一般事務識別及處理能力云云，尚無可採。
  (四)綜上，原告於94年1 月間既已有連續曠工3 日以上之事實，
    原告又未能提出證據證明伊係有正當理由始連續曠工，則被
    告依據勞動基準法第12條第1 項第6 款規定，終止與原告間
    勞動契約，即屬有據。原告雖又爭執原告於94年1 月間已無
    行為能力，故其接聽被告機關人員電話、收受被告寄發之促
    其辦理請假手續、參加考績會通知等，均非合法送達，且伊
    未收受解僱通知，故被告所為之解僱對伊不生效力云云，惟
    原告未能證明伊於94年1 月間已無行為能力，業如前述，而
    被告寄發解僱通知雖因招領逾期退回被告處，未經原告領取
    ，有中華郵政股份有限公司台北郵局95年12月28日北郵字第
    0951100573號函存卷可稽（見本院卷第138 頁），然被告已
    於94年2 月3 日為原告辦理勞工保險退保手續，有被告提出
    退保申請表在卷可參（見本院95年度店勞調字第1 號卷第35
    頁），原告並至遲於94年4 月間即已知悉伊於94年2 月間遭
    被告解僱之事實，亦經原告於台北市立萬芳醫院就診時陳述
    明確，有該院病歷存卷可佐（見本院卷第95頁背面、第123
    頁），況原告不爭執伊迄今仍未至被告處工作，是縱被告解
    僱原告之意思表示至94年4 月間始到達原告，兩造間勞動契
    約迄斯時始終止，然原告於94年1 月至94年4 月期間亦未為
    被告服勞務，尚無從認為被告有何受領勞務遲延情形，而仍
    須依約給付原告報酬，從而，原告先位起訴確認兩造間僱傭
    關係存在，並請求被告自94年1 月11日起至被告同意原告繼
    續執行職務之日止，按月給付原告29,126元，並自94年1 月
    11 日 起至清償日止，按年息5 ％計算之利息云云，即無理
    由，應予駁回。
五、次按有左列情形之一者，勞工不得向雇主請求加發預告期間
    工資及資遣費：一依第12條或第15條規定終止勞動契約者，
    二定期勞動契約期滿離職者。勞動基準法第18條定有明文。
    承上所述，兩造間勞動契約既經被告依勞動基準法第12條第
    1 項第6 款規定不經預告終止，則依同法第18條規定，原告
    請求被告給付預告期間工資及資遣費等，自亦無據。況按勞
    動基準法所定解僱事由，可略分為3 類：1.源出於僱方領域
    者，2.源出於勞方領域，但勞方並無可歸責事由，3.源自勞
    方領域，但勞方有歸責事由者。其中關於勞動基準法第11條
    規定第1 款至第4 款事由，通說咸認係屬雇主以企業經營困
    難所生解僱事由，即前述第1 類之解僱事由，是該條第3 款
    所稱「不可抗力暫停工作在一個月以上」者，一般係指由外
    部而來，異於尋常且為人力所無法抗拒之事由，致雇主無法
    繼續經營而有暫停勞工工作之必要者言，若係因勞工個人事
    由所引起者，當非本條款所規範範圍，故原告主張伊有勞動
    基準法第11條第3 款事由，乃依同法第16條、第17條規定，
    備位請求被告給付預告期間工資及資遣費云云，均無理由，
    亦應予駁回。原告先位及備位之訴既均經駁回，其假執行之
    聲請亦失所附麗，應併予駁回。
六、本件事證已臻明確，兩造其餘主張陳述及所提之證據，經本
    院審酌後，認均不足以影響本判決之結果，均毋庸一一論述
    ，附此敘明。
七、據上論結，原告之訴為無理由，依民事訴訟法第78條，判決
    如主文。
中　　華　　民　　國　　96　　年　　5 　　月　　18　　日
                        臺灣臺北地方法院勞工法庭
                                法　官　管靜怡
以上正本係照原本作成。
如對本判決上訴，須於判決送達後20日內向本院提出上訴狀。
中　　華　　民　　國　　96　　年　　5 　　月　　18　　日
                    　　　　　　書記官　趙郁涵
